最高法院民事判決　　　　　　　　九十六年度台上字第二七號
上 　訴 　人　甲○○○
　　　 　 　　乙 ○ ○
　　　 　 　　丙 ○ ○
　　　 　　　 丁 ○ ○
　　　 　　　 戊 ○ ○
　　　 　　　 己 ○ ○
　　　 　　　 庚 ○ ○
　　　 　　　 辛 ○ ○
　　　 　　　 （上列七人即歐玉蘭之承受訴訟人）
上列八人共同
訴 訟代理 人　陳 純 仁律師
上 　訴　 人　壬 ○ ○　住台灣省桃園縣觀音鄉白玉村14鄰下
訴 訟代理 人　羅 美 鈴律師
上列當事人間請求損害賠償事件，兩造對於中華民國九十三年十
月二十六日台灣高等法院第二審判決（九十二年度上字第八九七
號），各自提起上訴，本院判決如下：
    主  文
原判決除假執行部分外廢棄，發回台灣高等法院。
    理  由
本件上訴人甲○○○及第一審共同原告歐玉蘭（歐玉蘭於第一審
判決後死亡，已由其繼承人乙○○、丙○○、辛○○、丁○○、
戊○○、己○○、庚○○等七人聲明承受訴訟，甲○○○及上開
七人以下簡稱甲○○○等八人。）主張：第一審共同被告鍾蘭香
（第一、二審均由刑事庭分別判決鍾蘭香勝訴，鍾蘭香部分未由
第二審刑庭裁定移送原審民事庭）與對造上訴人壬○○係母女，
鍾蘭香與歐玉蘭、甲○○○則為同母異父姐妹，鍾蘭香、歐玉蘭
及甲○○○之母親歐四妹常年不良於行，歐四妹於民國八十九年
十一月九日因敗血症休克、慢性腎臟衰竭及上消化道出血，送入
桃園縣平鎮市壢新醫院急救，住院期間歐四妹神智不清生命徵兆
不穩，延至八十九年十一月十六日不治死亡。壬○○明知歐四妹
已喪失權利能力及意思能力，不可能再為委任之意思表示，竟於
土地登記申請書上盜用歐四妹之印文，偽造歐四妹委任其辦理贈
與原判決附表（下稱附表）所示七筆土地轉移至其名下之手續，
並持該不實土地登記申請書向桃園縣中壢地政事務所，辦理完成
移轉登記等情，爰依侵權行為之法律關係，求為命壬○○將附表
編號一、二、六、七號所示土地贈與之過戶登記塗銷，回復為歐
四妹所有。及命壬○○給付甲○○○新台幣（下同）三百三十五
萬七千四百四十七元，乙○○、丙○○、丁○○、戊○○、辛○
○各五十五萬九千五百七十四元，己○○、庚○○各二十七萬九
千七百八十七元之判決（甲○○○與歐玉蘭於壬○○所涉偽造文
書刑事訴訟程序中提起附帶民事訴訟，請求壬○○將附表所示七
筆土地贈與之過戶登記塗銷，回復為歐四妹所有，鍾蘭香應與甲
○○○、歐玉蘭就該土地共同辦理繼承登記，每人之應繼分各為
三分之一。第一審法院刑事庭以壬○○被訴偽造文書等案經判決
無罪為由，判決駁回甲○○○、歐玉蘭之訴，甲○○○等八人不
服該刑事附帶民事訴訟判決，連同刑事案件向刑事庭一併提起上
訴，第二審法院刑事庭認壬○○就附表編號三至七號所示五筆土
地之過戶行為涉有偽造私文書罪，判處壬○○有期徒刑三月，並
將壬○○部分刑事附帶民事訴訟之第二審上訴裁定移送原審民事
庭。嗣甲○○○等八人於原審減縮聲明為請求壬○○將附表編號
一、二、六、七號所示土地贈與之過戶登記塗銷，回復為歐四妹
所有，且因附表編號三至五號所示之三筆土地，已於九十二年四
月二十四日經桃園縣政府徵收，壬○○領取土地徵收補償費一千
零二萬四千元及農林作物補償費四萬八千三百四十元，共計一千
零七萬二千三百四十元，甲○○○等八人乃以情事變更為由，就
該三筆土地部分改為請求壬○○將其所領取之徵收補償費，按甲
○○○等八人應繼分之比例計算給付如上開所示之金額。原審將
附表編號三至七號所示五筆土地部分第一審所為甲○○○等八人
敗訴之判決廢棄，改判如其聲明，並就附表編號一、二所示二筆
土地部分，維持第一審所為甲○○○等八人敗訴之判決，駁回其
上訴。兩造各就其敗訴部分提起第三審上訴）。
上訴人壬○○則以：伊並無偽造文書之侵權行為，歐四妹於二十
二年八月三十日先以招贅婚方式與陳運通結婚，育有歐玉蘭、甲
○○○二姐妹，嗣再於三十三年三月二十八日，同以招贅婚方式
與鍾敬坤結婚而生鍾蘭香。歐四妹為傳鍾家香火，生前即不斷表
示欲將名下財產留給姓鍾之人，惟鍾蘭香並無兄弟可繼嗣香火，
故鍾蘭香亦同以招贅方式結婚，育有鍾德泉及伊二兄妹，然鍾德
泉不幸於七十四年七月十五日死亡，歐四妹乃再要求伊同以招贅
方式以傳鍾家香火，同時為免伊將來作罷，故先將部分土地過戶
在鍾蘭香名下，部分過戶於伊名下，待伊所生之子從母姓時，再
由鍾蘭香將其名下土地過戶予該從母姓之男子。附表編號一、二
號所示二筆土地係歐四妹於八十七年間同意過戶予伊，且業經檢
察官另為不起訴處分在案。附表編號三至七號所示五筆土地之過
戶，亦早於八十九年十月初即委由代書黃震雄辦理，並非伊趁歐
四妹於八十九年十一月十日心神喪失時，才委由代書黃震雄辦理
，伊並未竊取歐四妹名下財產，對造上訴人甲○○○等八人亦未
因此而受有損害等語，資為抗辯。
原審就附表編號三至七號所示五筆土地部分，改判甲○○○等八
人勝訴，就附表編號一、二號所示二筆土地部分，維持第一審所
為甲○○○等八人敗訴之判決，駁回其上訴，無非以：歐四妹於
八十九年十一月九日因敗血症休克、慢性腎臟衰竭及上消化道出
血，送入平鎮市壢新醫院，迄同年月十六日住院期間，神智不清
生命徵兆不穩，嗣不治死亡。附表編號三至五號所示三筆土地，
於九十二年四月二十四日為桃園縣政府徵收，壬○○已領取土地
徵收補償費一千零二萬四千元、農林作物徵收補償費四萬八千三
百四十元，合計一千零七萬二千三百四十元等事實，為兩造所不
爭執。附表編號一、二號二筆土地移轉原因發生日期係八十七年
十二月二十一日，並於八十八年二月二十四日完成登記，有土地
登記謄本、土地贈與所有權移轉契約附卷可考，而歐四妹係於八
十九年十一月十六日死亡，且證人鍾簡熟及林義煒均於刑事案偵
查中證稱：壬○○結婚前說媒時，在觀音老家歐四妹確曾表明將
土地過戶予壬○○，而以壬○○與其配偶所生之男子從母姓為條
件等語，甲○○○等八人復未舉證證明壬○○就此二筆土地部分
有盜用歐四妹之印文將土地以贈與方式轉移至壬○○名下之情形
，足見附表編號一、二號二筆土地確係歐四妹於生前之八十七年
間同意過戶贈與壬○○。甲○○○等八人依侵權行為之法律關係
，請求壬○○將附表編號一、二號所示土地之贈與過戶登記塗銷
，回復為歐四妹所有，自屬無據，不應准許。附表編號三至七號
五筆土地之地籍圖、土地登記簿謄本及農用證明之申請，係歐四
妹早於八十九年十月初即委由代書黃震雄辦理，並非壬○○趁歐
四妹於八十九年十一月十日心神喪失時，才由其委託黃震雄辦理
。依證人曾運智於刑事案件審理時及證人鍾簡熟、林義煒於刑事
案偵查中證述，歐四妹於八十七年十一月間，確有意將其名下如
附表所示之七筆土地過戶給壬○○，係因贈與稅、土地增值稅、
農保等原因，歐四妹才決定分次贈與，且歐四妹於八十九年十月
初委託黃震雄辦理附表編號三至七號土地之過戶時仍清醒健在，
此時距歐四妹入院之同年十一月九日尚有一個月餘，歐玉蘭、甲
○○○並陳述歐四妹係一精明能幹之人，足認歐四妹確有同意將
附表編號三至七號之五筆土地移轉贈與壬○○，惟以壬○○與其
配偶所生之男子從母姓為條件。查壬○○於刑事案件審理時坦承
土地登記申請書上之名字及印章係其所簽蓋，該申請書送件日期
為八十九年十一月十八日已在歐四妹逝世之後，且壬○○之次子
鍾疆瀚係於九十一年三月七日始出生，足見在歐四妹逝世時，其
欲贈與附表編號三至七號五筆土地予壬○○之條件（即第二個小
孩繼承鍾家的姓）尚未成就，當時歐四妹已無可能以意思表示委
任壬○○辦理贈與土地之移轉登記，附表編號三至七號之五筆土
地自應由歐四妹之全體繼承人繼承。壬○○逕以歐四妹代理人之
身分簽章，並蓋用歐四妹之印鑑後持向中壢地政事務所辦理土地
移轉登記，自足以生損害於歐四妹之遺產繼承人。壬○○因而涉
有偽造文書罪，亦經刑事庭判處有期徒刑三月在案（尚未確定）
，足認壬○○就此部分有盜用歐四妹之印文將土地以贈與方式轉
移至其名下之侵權行為。附表編號三至五號所示三筆土地，已於
九十二年四月二十四日經桃園縣政府徵收，壬○○並已領取徵收
補償費一千零七萬二千三百四十元，依應繼分之比例計算，甲○
○○應繼分為三分之一，可分得三百三十五萬七千四百四十七元
，乙○○、丙○○、辛○○、丁○○、戊○○等五人之應繼分各
為十八分之一，各可分得五十五萬九千五百七十四元，己○○、
庚○○等二人之應繼分各為三十六分之一，各可分得二十七萬九
千七百八十七元，甲○○○等八人依侵權行為之法律關係，請求
壬○○分別給付上開金額，自屬有據，應予准許。附表編號六、
七號所示二筆土地為歐四妹之遺產，應由其全體繼承人繼承，惟
遭壬○○擅自辦理贈與土地之移轉登記，甲○○○等八人依侵權
行為之法律關係，請求壬○○將附表編號六、七號所示二筆土地
贈與之過戶登記塗銷，回復為歐四妹所有，亦屬有據，應予准許
等詞，為其判斷之基礎。
按在第二審為訴之變更合法者，原訴可認為已因而視為撤回時，
第一審就原訴所為判決，自當失其效力。第二審法院應專就新訴
為裁判，無須更就該第一審判決之上訴為裁判。本件甲○○○等
八人於原審就附表編號三、四、五號所示三筆土地部分，請求壬
○○將該三筆土地被徵收領取之補償費，按其八人應繼分比例計
算之金額分別給付該八人，乃於原審變更之新訴，原審竟就該變
更之新訴准許，並命壬○○如數給付後，又將該三筆土地部分之
第一審判決予以廢棄，於法自有違誤。次按繼承人有數人時，在
分割遺產前，各繼承人對於遺產全部為公同共有，民法第一千一
百五十一條定有明文。原審既認附表編號三至七號所示五筆土地
為歐四妹之遺產，應由其全體繼承人繼承，則在分割遺產前，因
該附表三至五號所示三筆土地被徵收取得之補償費，仍為全體繼
承人公同共有，乃原審竟依甲○○○等八人之請求，按各人應繼
分比例計算，命壬○○分別給付各人特定部分之金額，亦有未洽
。又原判決同樣依證人鍾簡熟、林義煒二人於刑事案偵查中陳述
之證言，認定歐四妹生前確有同意將附表所示七筆土地贈與壬○
○，惟其判決理由一方面就附表編號一、二號所示二筆土地，認
歐四妹已在八十七年間同意過戶贈與壬○○（即贈與未附有條件
），一方面又認附表編號三至七號所示五筆土地為附有條件之贈
與，且於八十九年十一月十六日歐四妹死亡時，贈與之條件尚未
成就，其理由前後亦有矛盾。兩造上訴論旨，分別指摘原判決其
敗訴部分不當，求予廢棄，均非無理由。
據上論結，本件兩造上訴均為有理由。依民事訴訟法第四百七十
七條第一項、第四百七十八條第二項，判決如主文。
中　　華　　民　　國　九十六　年　　一　　月　　五　　日
                      最高法院民事第三庭
                          審判長法官  劉　福　聲
                                法官  黃　義　豐
                                法官  簡　清　忠
                                法官  陳　碧　玉
                                法官  劉　靜　嫻
      本件正本證明與原本無異
                                      書  記  官
中　　華　　民　　國　九十六　年　　一　　月   十五 　日
                                                      G
